【裁判字號】    99,交抗,1152
【裁判日期】    990512
【裁判案由】    違反道路交通管理處罰條例
【裁判全文】
臺灣高等法院交通事件裁定            99年度交抗字第1152號
    抗 告 人  交通部公路總局臺北區監理所蘆洲監理站
    受處分人  甲○○
上列抗告人因受處分人違反道路交通管理處罰條例案件，不服臺
灣板橋地方法院，中華民國98年12月25日，98年度交聲字第4322
號裁定，提起抗告，本院裁定如下：
    主    文
抗告駁回。
    理    由
壹、原裁定意旨略以：
一、受處分人甲○○於民國（下同）98年6月23日23時30分許，
    酒後騎乘FZF-853 號牌重型機車，於臺北縣五股鄉○○路○
    段53號前，因違規酒後駕車，酒測值1.08MG/ L 觸犯公共危
    險罪，經原審98年度交簡字第4062號判決量處罰金新臺幣6
    萬元確定；嗣原處分機關依道路交通管理處罰條例第35 條
    第1 項第1 款、第24條第1 項第2 款（裁決書漏載條號）規
    定，裁處吊扣駕駛執照12個月，並施以道路交通安全講習。
二、道路交通管理處罰條例（下稱處罰條例）第35條第1項僅規
    定「吊扣其駕駛執照1年」，並未明定駕駛執照種類，原處
    分機關所援用交通部94年9月15日交路字第0940051433號函
    、89年8月30日交路89字第008861號函釋意旨，也未說明何
    以對於駕駛重型機車，得吊扣普通大貨車駕駛執照的理由。
    有關吊扣、吊銷駕駛執照處分效力與執行方式的法令依據，
    應是依據處罰條例第68條規定。
    處罰條例第68條於94年12月14日修正，修正理由是因舊法將
    違規駕駛人所持有各級車類的駕駛執照一併吊扣或吊銷失之
    過酷，影響人民工作及生活甚鉅，有違比例原則。故依修正
    後規定，受吊扣駕駛執照處分時，不再吊扣行為人持有的各
    級車類駕駛執照，僅於受吊銷駕駛執照處分時，才吊銷其持
    有的各級車類駕駛執照。
    酒醉駕車行為均製造法所不容許的風險，以風險製造的立場
    而言，並不因駕駛車輛種類不同，而有所差別。但從風險實
    現的觀點而言，酒醉駕駛車類不同，對於交通安全衍生的實
    害結果也有所差異，如駕駛人駕駛低一級車類違反本條例規
    定時，不論所造成的實害結果，而一律吊扣駕駛人所持有的
    各類駕照，也有違反相同事件相同處理，不同事件不同處理
    的平等原則（本院暨所屬法院97年法律座談會刑事類提案第
    40號討論意見參照）。
    受處分人騎乘重型機車時違規酒後駕車，依法所受處分應為
    限制駕駛重型機車權利，僅應吊扣重型機車駕駛執照，始符
    修正後第68條規定意旨。
    汽車駕駛人取得高一級車類駕駛資格，得准其駕駛較低級車
    類車輛，固為道路交通安全規則第61條第1項明定，但依同
    條項第3款規定：「已領有大貨車駕駛執照者，得駕駛小型
    車、輕型機器腳踏車。」，亦即領有大貨車駕駛執照，僅得
    騎乘輕型機車，不得騎乘重型機車，故受處分人騎乘重型機
    車，顯非依憑其領有的大貨車駕駛執照，而是單純的無照駕
    駛。
    因此，駕駛人違反處罰條例第35條第1 項第1 款規定而受吊
    扣駕駛執照處分時，依修正後條例第68條規定並參照修正意
    旨，應僅得吊扣違規當時駕駛車類之駕駛執照，不得再吊扣
    行為人所持有與駕駛違規車輛無關的其他各級車類駕駛執照
    。因認抗告人即原處分機關關於吊扣受處分人駕駛執照12個
    月處分，自有未洽，而將原處分關於吊扣受處分人駕駛執照
    （普通大客車）12個月部分撤銷，諭知不罰等語。
貳、抗告意旨略以：
    依修正後處罰條例第68條規定，受吊扣駕駛執照處分時，除
    吊扣依道路交通安全規則53條分類所領有的駕駛執照外，也
    包括同規則第61條准予駕駛較低級車輛的駕駛資格。
    受處分人未曾考領普通重型機車駕駛執照，但已領有普通大
    貨車駕駛執照，且其駕車行駛於道路已違反處罰條例第22條
    第1 項第4 款規定，違規行為當時是以領有但違規使用的普
    通大貨車駕駛執照為據；意即受處分人具有「領有普通大貨
    車執照但未領有重型機車駕照而駕駛重型機車」及「酒後駕
    駛重型機車」的雙重違規事由，違反處罰條例第22條第1 項
    第4 款及第35條規定，依法應吊扣其領有但違規使用的普通
    大貨車駕駛執照等語。
、經審查，認定抗告無理由，論述如下：
一、道路交通管理處罰條例第68條於94年12月14日修正，並自95
    年3月1日施行，將原條文中「吊扣或」3字刪除。
    其立法理由及過程：
    「該條文修正前原提案修正條文為：『汽、機車駕駛人，因
    違反本條例及道路交通安全規則之規定，受『吊扣或吊銷』
    駕駛執照處分時，『吊扣或吊銷』其違法或違規當時所駕駛
    車輛之駕駛執照。』
    交通部於委員審查會時表達反對意見，認為此修正結果將產
    生如駕駛人以其領有的聯結車、大客車或大貨車駕駛執照駕
    駛小型車，而有違規酒後駕車、肇事逃逸等情時，將無法吊
    扣或吊銷其所持大型車駕駛執照，以達有效處罰與維護道路
    交通安全之目的。
    但立法者考量因違規而吊扣駕照，不宜連同其他職業上、生
    活上所需的駕照一併吊扣；否則恐影響人民工作及生活甚鉅
    ，有失之過酷等情，最終協商通過道路交通管理處罰條例第
    68條，將「吊扣或」3字刪除。」
    有立法院公報94卷48期3430號二冊頁107 至136 、94卷70期
    3452號頁135-141 參照。
    修正後處罰條例第68條既將原條文中「吊扣或」3 字刪除，
    參酌上述立法理由及立法經過，依修正後條文規定，受「吊
    銷駕照」處分者維持吊銷所持有的各級車類駕駛執照；至於
    受「吊扣駕照」處分者則僅以「吊扣」其違法或違規當時所
    駕駛車輛駕駛執照，不再吊扣行為人持有的各級車類駕駛執
    照。
    原處分機關就受處分人違反處罰條例第35條第1項第1款的違
    規行為，予以吊扣行為人所持有、與違規駕駛車輛無關的其
    他車類駕駛執照，與修法意旨並不相符。
二、行政行為採取的方法所造成的損害不得與目的利益顯失均衡
    ，行政程序法第7 條第3 款及行政罰法第18條明文規定。
    原處分機關逕吊扣受處分人駕駛執照，未區分吊扣駕駛執照
    類別，雖為達成限制駕駛人繼續駕駛機車目的，卻同時限制
    受處分人駕駛普通大貨車的工作權。
    此等裁決所造成的損害，受處分人喪失繼續駕駛普通大貨車
    的權利，與欲達成目的，限制受處分人駕駛機車，以預防酒
    後駕駛機車所造成的危險，應認有失均衡。
三、行政行為非有正當理由，不得為差別待遇，行政程序法第6
    條明文規定。
    監理機關就不同等級車輛對於用路危險性的高低給予不同的
    管理與監督，以符合實際需求。
    受處分人未持有重型機車駕駛執照酒後駕車，其所造成的用
    路危險性，與一般擁有重型機車駕駛執照者酒後駕駛重型機
    器腳踏車並無不同。若竟裁處吊扣受處分人的普通大貨車駕
    駛執照，違反相同案件不得差別待遇原則且逾越修正後道路
    交通管理處罰條例第68條規範意涵及範圍。
四、憲法第15條明文規定保障人民工作權及生存權。駕駛人的違
    規行為固應受處分；但裁處的範圍、方式與手段等，應遵守
    依法行政及比例原則。
    就受處分人酒後違規駕駛重型機車行為，吊扣其普通大貨車
    駕駛執照，同時將剝奪受處分人駕駛普通大貨車的權利，對
    受處分人工作權造成過大的損害。
五、僅領有大貨車駕駛執照，禁止駕駛重型機器腳踏車，固為道
    路交通管理處罰條例第22條第1 項第4 款明定；但對於此項
    違規行為，處罰條例並無吊扣或吊銷駕駛執照的規定。
    抗告人「領有普通大貨車執照但未領有重型機車駕照而駕駛
    重型機車」的違規行為，原處分機關自得也僅得依處罰條例
    第22條規定「處新臺幣1800元以上3600元以下罰鍰，並禁止
    其駕駛」，或處罰「無照駕駛重型機車」的違規行為，自不
    能擅自擴張適用處罰條例第68條規定，逕予處以法律所未規
    定的「吊扣駕照」處分。
肆、原審認事用法，並無不當。抗告無理由，應予駁回。
伍、依道路交通案件處理辦法第26條，刑事訴訟法第412條，裁
    定如主文。
中    華    民    國    99    年    5     月    12    日
                  刑事第六庭  審判長法  官  林明俊
                                    法  官  吳淑惠
                                    法  官  郭豫珍
以上正本證明與原本無異。
不得再抗告。
                                    書記官  胡勤義
中    華    民    國    99    年    5     月    19    日

司法院資訊處製作；財團法人民間司法改革基金會備份。
